【裁判字號】    98,易緝,76
【裁判日期】    981008
【裁判案由】    詐欺
【裁判全文】
臺灣士林地方法院刑事判決              98年度易緝字第76號
公  訴  人  臺灣士林地方法院檢察署檢察官
被      告  乙○○
                    （現於士林分監另案執行中）
上列被告因詐欺案件，經檢察官提起公訴（97年度偵緝字第334
號），被告為有罪之陳述，本院合議庭裁定改行簡式審判程序，
並判決如下：
    主  文
乙○○犯幫助詐欺取財罪，累犯，處有期徒刑伍月，如易科罰金
以銀元佰元即新臺幣玖佰元折算壹日，減為有期徒刑貳月又拾
伍日，如易科罰金，以銀元佰元即新臺幣玖佰元折算壹日。
    事  實
一、乙○○前有竊盜前科，於為本案犯行前之民國91年間因傷害
    案件，經本院於92年2 月13日以91年度士簡字第721 號判處
    有期徒刑2 月確定，經送監執行後，於92年9 月25日徒刑執
    行完畢出監，詎其仍不悔改，明知將自己銀行帳戶提供他人
    使用而成為人頭帳戶，依一般社會生活之通常經驗，本可預
    見將成為不法集團收取他人受騙款項之用，而幫助他人從事
    詐欺犯罪，竟仍不違背其本意，基於幫助詐欺之犯意，於不
    詳時間、地點，將其於93年4 月13日所申請之大眾商業銀行
    （下稱大眾銀行，帳號：000000000000號）帳戶之存摺、提
    款卡、密碼提供予姓名年籍不詳之人，再轉交所屬之詐騙集
    團成員使用。嗣該詐欺集團成員於93年4 月20日下午5 時20
    分許，撥打電話予甲○○，佯稱為審計處人員，已掛號郵寄
    退稅通知為由，要求甲○○前往提款機操作，致甲○○陷於
    錯誤，於93年4 月20日晚上6 時52分許，持所保管之丙○○
    提款卡依指示操作，轉帳匯款新臺幣（下同）9 萬9,89 6元
    至乙○○上開大眾銀行帳戶內，旋即為犯罪集團成員提領一
    空。嗣經警方偵辦另案詐騙集團時查悉上情。
二、案經臺中市警察局報請臺灣臺中地方法院檢察署呈請臺灣高
    等法院檢察署檢察長令轉臺灣士林地方法院檢察署檢察官偵
    查起訴。
    理  由
一、前揭犯罪事實，業據被告乙○○於本院準備程序中供認不諱
    （見本院98年9 月24日準備程序筆錄及同日審判筆錄），核
    與被害人即證人丙○○及被害人即證人甲○○於警詢中所證
    述（見臺灣臺中地方法院檢察署第13365 號偵查卷(一)影卷第
    247 頁至第248 頁，第252 頁至第253 頁）遭詐騙匯款之情
    節相符，復有被告所有之大眾銀行帳號000000000000號開戶
    申請書影本、該帳戶93年4 月13日起至93年4 月20日止之交
    易查詢清單影本（見臺灣臺中地方法院檢察署偵查卷第1336
    5 號卷(二)影卷第134 頁至第137 頁）各一份在卷可資佐證，
    足徵被告自白與事實相符。本件事證明確，被告犯行堪以認
    定。
二、查金融存摺事關個人財產權益之保障，其專有性甚高，一般
    人均有妥為保管及防止他人任意使用之認識，且該等專有物
    品如落入不明人士手中，極易被利用為與財產有關之犯罪工
    具，此為吾人依一般生活認知所易於體察之常識。而本件被
    告已為成年之人，應可明確知悉存摺、提款卡及密碼等有關
    個人財產、身分之物品，倘淪落於不明人士手中，極易被利
    用為與財產有關之犯罪工具，而在能預見提供自己存摺、提
    款卡及密碼予不認識之人，可能遭人將之作為從事詐欺取財
    等犯罪行為工具之下，卻又將上開帳戶之存摺、提款卡及密
    碼，交付予姓名年籍不詳之某成年詐騙集團成員使用，顯然
    對於該帳戶將作為不法使用有所認知，雖卷內事證並無積極
    證據證明被告知悉該收受帳戶之不詳人士將如何犯罪，而無
    法推定被告與該不詳人士有共同實施詐欺犯行之犯意聯絡，
    惟被告既對金融帳戶交付他人使用，可能遭持以從事詐欺財
    產犯罪有所認知，其有幫助他人犯詐欺取財罪之不確定犯罪
    故意甚明。
三、又被告行為後，刑法於94年2 月2 日修正公布，95年7 月1
    日施行，其中修正第2 條（新舊法之比較適用）、第33條第
    5 款（罰金刑）、第41條（易科罰金）等規定。其中刑法第
    2 條係規範行為後法律變更所生新舊法律比較適用之準據法
    ，是刑法第2 條本身雖經修正，但該條文既屬適用法律之準
    據法，本身尚無比較新舊法之問題，應逕適用裁判時即修正
    後刑法第2 條規定以決定適用之刑罰法律，先予敘明。
  (一)行為後法律有變更者，適用行為時之法律。但行為後之法律
    有利於行為人者，適用最有利於行為人之法律，修正後刑法
    第2 條第1 項定有明文。又比較時應就罪刑有關之共犯、未
    遂犯、想像競合犯、牽連犯、連續犯、結合犯，以及累犯加
    重、自首減輕暨其他法定加減（如身分加減）與加減例等一
    切規定，綜其全部罪刑之結果而為比較。再從刑附屬於主刑
    ，除法律有特別規定者外，依主刑所適用之法律（最高法院
    95年第8 次刑事庭會議決議參照）。
  (二)罰金刑部分，刑法分則編各罪所定罰金刑之貨幣單位原為銀
    元，修正前刑法第33條第5 款規定：「罰金：1 元（銀元）
    以上。」，而依罰金罰鍰提高標準條例規定，就72年6 月26
    日前修正之刑法部分條文罰金數額提高2 至10倍，其後修正
    者則不提高倍數，並依現行法規所定貨幣單位折算新臺幣條
    例規定，以銀元1 元折算新臺幣3 元；修正後刑法第33條第
    5 款規定：「罰金：新臺幣1,000 元以上，以百元計算之。
    」，刑法第33條第5 款所定罰金貨幣單位經修正為新臺幣後
    ，刑法分則各罪所定罰金刑之貨幣單位亦應配合修正為新臺
    幣，為使刑法分則編各罪所定罰金之最高數額與刑法修正前
    趨於一致，乃增訂刑法施行法第1 條之1 ：「中華民國94年
    1 月7 日刑法修正施行後，刑法分則編所定罰金之貨幣單位
    為新臺幣。94年1 月7 日刑法修正時，刑法分則編未修正之
    條文定有罰金者，自94年1 月7 日刑法修正施行後，就其所
    定數額提高為30倍。但72年6 月26日至94年1 月7 日新增或
    修正之條文，就其所定數額提高為3 倍。」；從而，刑法分
    則編各罪所定罰金刑之最高數額，於上開規定修正後並無不
    同，惟修正後刑法第33條第5 款所定罰金刑最低數額，較之
    修正前提高，修正前刑法第33條第5 款規定為有利於被告。
  (三)綜上，本件經綜合觀察全部罪刑比較之結果，且本院尚未以
    罰金刑科刑，依修正後刑法第2 條第1 項前段規定，應適用
    修正後刑法第33條第5 款之規定。
  (四)再修正後刑法第30條規定：「幫助他人實行犯罪行為者，為
    幫助犯。雖他人不知幫助之情者，亦同。幫助犯之處罰，得
    按正犯之刑減輕之。」，而修正前之刑法第30條則規定：「
    幫助他人犯罪者，為從犯。雖他人不知幫助之情者，亦同。
    從犯之處罰，得按正犯之刑減輕之。」，觀諸修正前後幫助
    犯之規定，僅有文字之修正，無關成立幫助犯內容之實質之
    變更，非屬科刑規範事項之變更，自非法律之變更，應逕行
    適用修正後之規定。
  (五)另修正前刑法第47條規定：「受有期徒刑之執行完畢，或受
    無期徒刑或有期徒刑一部之執行而赦免後，5 年以內再犯有
    期徒刑以上之罪者，為累犯，加重本刑至2 分之1 。」，修
    正後該47條第1 項規定：「受徒刑之執行完畢，或一部之執
    行而赦免後，5 年以內故意再犯有期徒刑以上之罪者，為累
    犯，加重本刑至2 分之1 。」，則被告有如事實欄所載之犯
    罪科刑及執行情形，其係於受有期徒刑之執行完畢後，5 年
    內故意再犯本件有期徒刑以上之罪，無論依修正前後之新舊
    法，均為累犯，並無何者有利或不利之情形，應逕依修正後
    之刑法第47條第1 項之規定，論以累犯並加重其刑。
四、按刑法上之幫助犯，係指以幫助之意思，對於正犯資以助力
    ，而未參與實施犯罪之行為者而言。被告基於幫助之犯意，
    將其所有存摺等物交付他人詐欺取財，為幫助犯。核被告乙
    ○○所為，係犯刑法第30條第1 項幫助犯同法第339 條第1
    項詐欺取財罪。又被告並未實際參與詐欺犯行，所犯情節較
    正犯輕微，爰依刑法第30條第2 項規定，減輕其刑。再被告
    前於91年間因傷害案件，經本院於92年2 月13日以91年度士
    簡字第721 號判處有期徒刑2 月確定，經送監執行後，於92
    年9 月25日徒刑執行完畢出監，有臺灣高等法院被告前案紀
    錄表在卷可稽，其於有期徒刑執行完畢後5 年內，再故意犯
    本件有期徒刑以上之罪，為累犯應依刑法第47條第1 項之規
    定，加重其刑，並先加後減之。爰審酌被告任意將其所有之
    金融機構之帳戶提供他人使用，不顧可能遭他人用以作為犯
    罪工具，嚴重破壞社會治安及有礙金融秩序，助長犯罪歪風
    ，所為實不足取，且造成被害人甲○○受有9 萬9,896 元之
    損害等一切具體情狀，量處如主文所示之刑。又被告犯罪時
    之刑法第41條第1 項前段規定：「犯最重本刑為5 年以下有
    期徒刑以下之刑之罪，而受6 個月以下有期徒刑或拘役之宣
    告，因身體、教育、職業、家庭之關係或其他正當事由，執
    行顯有困難者，得以1 元以上3 元以下折算一日，易科罰金
    」；被告行為時之易科罰金折算標準，修正前之罰金罰鍰提
    高標準條例第2 條前段（現已刪除）規定，就其原定數額提
    高為100 倍折算1 日。則本件被告2 人等行為時之易科罰金
    折算標準，應以銀元100 元以上300 元以下折算1 日，經換
    算為新臺幣後，應以新臺幣300 元以上900 元以下折算1日
    。惟95年7 月1 日修正公布施行之刑法第41條第1 項前段則
    規定：「犯最重本刑為5 年以下有期徒刑以下之刑之罪，而
    受6 個月以下有期徒刑或拘役之宣告者，得以新臺幣1,000
    元、2,000 元或3,000 元折算1 日，易科罰金」，比較修正
    前後之易科罰金折算標準，修正後之規定較不利於被告，依
    刑法第2 條第1 項前段之規定，應適用修正前刑法第41條第
    1 項規定，就被告上開宣告之刑，定其易科罰金之折算標準
    ，以資警懲。另被告犯罪時間在96年4 月24日以前，合於中
    華民國九十六年罪犯減刑條例之減刑要件，所犯幫助詐欺取
    財罪，依該條例規定減刑如主文所示，並諭知易科罰金之折
    算標準。至被告雖曾於偵查中造通緝並經緝獲到案，然因其
    通緝日（96年7 月10日）及緝獲日（97年3 月15日）均在上
    開減刑條例施行後，有通緝書、撤銷通緝書及臺北市政府警
    察局大同分局通緝案件移送書可證，仍符合應予減刑之要件
    ，一併敘明。此外，被告所有之大眾銀行帳號000000000000
    號存款帳戶之存摺、提款卡及密碼等物，雖係其所有供犯罪
    所用之物，但未經扣案，且迄今仍未取回，因非屬義務沒收
    之物，故不予宣告沒收，附此敘明。
據上論斷，應依刑事訴訟法第299 條第1 項前段、第273 條之1
第1 項，刑法第30條、第339 條第1 項、第47條第1 項、修正前
刑法第41條第1 項前段，罰金罰鍰提高標準條例第1 條前段、修
正刪除前同條例第2 條，現行法規所定貨幣單位折算新臺幣條例
第2 條，中華民國九十六年罪犯減刑條例第2 條第1 項第3 款、
第4 條、第7 條，判決如主文。
本案經檢察官蔡啟文到庭執行職務。
中    華    民    國    98    年    10    月    8     日
                  刑事第七庭法  官  吳志豪
以上正本證明與原本無異。
如不服本判決應於判決送達後10日內向本院提出上訴狀。
                            書記官  陳芝箖
中    華    民    國    98    年    10    月    8     日
附錄論罪科刑法條全文：
刑法第339 條第1 項
意圖為自己或第三人不法之所有，以詐術使人將本人或第三人之
物交付者，處5 年以下有期徒刑、拘役或科或併科1000元以下罰
金。


司法院資訊處製作；財團法人民間司法改革基金會備份。
